【裁判字號】    97,消債抗,60
【裁判日期】    971209
【裁判案由】    更生事件
【裁判全文】
臺灣臺北地方法院民事裁定            97年度消債抗字第60號
抗  告  人  甲○○
                      號
代  理  人  徐豐益律師
上列抗告人因消費者債務清理事件聲請更生，對於中華民國97年
7月29日本院97年度消債更字第317號裁定提起抗告，本院裁定如
下：
    主  文
抗告駁回。
抗告程序費用新臺幣壹仟元由抗告人負擔。
    理  由
一、本件抗告意旨略以：
  (一)原裁定法院以抗告人於民國（下同）97年4月21日檢具債權
    人清冊1份，以書面向最大債權銀行萬泰商業銀行股份有限
    公司（下稱萬泰銀行）表明願共同協商意旨，實已達消費者
    債務清理條例（下稱消債條例）第151條第2項及其施行細則
    之所規定之請求協商之法定要件。惟萬泰銀行除未依同條例
    第151條第3項及其施行細則第43條規定，通知全體債權人外
    ，反要求抗告人填妥其他文件後，始願意聯絡全體債權人為
    清償債務之協商。萬泰銀行以抗告人未填妥其他資料，無法
    查詢各項信用狀況，進而無法協商，實係以一己之解釋，限
    制抗告人依同條例請求前置協商之可能。
  (二)況原裁定以：抗告人未依萬泰銀行之要求，即認定抗告人未
    依同條例第151條第1項、第2項辦理，不啻以其自身之見解
    ，擴張解釋同條例第151條及其施行細則第43條規定，增加
    法律或其施行細則所無之限制，實有違法律保留原則，爰提
    起本件抗告，並聲明：(1)原裁定廢棄。(2)本件更生聲請請准
    予開始或命抗告人補正應補正之程序後，准予開始。
二、按，債務人對於金融機構因消費借貸、自用住宅借款、信用
    卡或現金卡契約而負債務，在聲請更生或清算前，應提出債
    權人清冊，以書面向最大債權金融機構請求協商債務清償方
    案並表明共同協商之意旨，消債條例第151條第1項定有明文
    。次按債務人與金融機構協商成立者，不得聲請更生或清算
    ，但因不可歸責於己之事由，致履行顯有重大困難者，不在
    此限；本條例施行前，債務人依金融主管機關協調成立之中
    華民國銀行公會會員辨理消費金融案件無擔保債務協商機制
    與金融機構成立之協商，準用前項之規定，消債條例第151
    條第5項、第6項亦分別定有明文。聲請更生或清算不合程式
    或不備其他要件者，法院應以裁定駁回之，但其情形可以補
    正者，法院應定期間先命補正，復為同條例第8條所明定。
    核此條項之立法目的，係因債務人對於金融機構因消費借貸
    、自用住宅借款、信用卡或現金卡契約而負債務，其法律關
    係較單純明確，金融機構並已訂有債務協商機制，使債務人
    與多數債權人間能自主解決其債務，如能協商成立，債務人
    或不須依本條例聲請更生或清算，可疏減法院負擔，有效分
    配司法資源，遂採行協商前置主義，故債務人自應確實經此
    協商程序，始能聲請更生或清算。
三、次按，消債條例第151條第1項雖僅規定債務人應提出債權人
    清冊，但中華民國銀行公會（下稱銀行公會）為使協商前置
    程序順利快速進行，遂擬定債務人申請協商所需文件包括：
    (1)前置協商申請書；(2)身分證正反面影本；(3)申請人財產及
    收支狀況說明書；(4)債權人清冊；(5)近2年綜合所得資料清
    單及最近1個月核發財產資料；(6)近3個月薪資證明（如無證
    明請出具收入切結書）；(7)勞工保險投保資料表及明細（如
    無資料可免提供）等項，有民眾申請前置協商所需文件說明
    1 份在卷可查。經核上開文件係為認定「確為債務人本人申
    請協商」及「可能履行之協商內容」，均為達成協商所需審
    核之文件，且要求債務人提出上開文件，並無困難之處，為
    使協商能順利進行，銀行公會上開要求，尚無不當。至同法
    第153條雖然規定「自債務人提出協商請求之翌日起逾三十
    日不開始協商，或自開始協商之翌日起於九十日協商不成立
    ，債務人得逕向法院聲請更生或清算」，然觀諸其立法意旨
    「為使受理協商之金融機構調閱債務人之財產、收入、業務
    及信用狀況，及參與協商之金融機構得及時取得資訊，並使
    債權人、債務人雙方得充分溝通，爰修正本條所定期間」，
    上開法文所指稱之債務人已提出協商請求，自應以債務人依
    據上開規定提出債權人清冊以及相關文件為據。再者，債務
    人對其財產、所得、收支狀況，本屬知之最詳，且對之依法
    並有誠實說明之義務，參照消債條例第134條、第146條規定
    ，故最大債權銀行於適當範圍內通知債務人配合提出相關文
    件及說明，以減輕最大債權銀行依法授權調取之不便，或俾
    便最大債權銀行依法授權調取相關資料後，得以相互核實，
    堪認係符衡平原則而無不妥之處。意即銀行公會所訂前述應
    檢附之文件，雖較法律所規定之內容繁瑣，但仍有其必要，
    並易促成協商方案形成。準此，倘最大債權銀行依前開規定
    通知債務人補正，而債務人無正當理由，不予以補正時，難
    認其非故意以此方法延滯協商程序之進行，以達其意圖規避
    協商前置制度之目的，如准其所為，勢將造成協商前置制度
    條文形同具文結果，亦即消債條例第153條前段規定，係在
    規範債權人無故延滯，而非容許債務人恁將協商前置制度視
    如無物。故應認債務人並不得再執此可歸責於己之事由，逕
    援引同法第153條前段規定主張最大債權銀行逾30日不開始
    協商，而得逕向法院聲請更生或清算。
四、經查：抗告人雖主張其已於97年4月21日檢具債權人清冊1份
    向最大債權銀行萬泰銀行提出協商之請求云云。然萬泰銀行
    收受上開函件之後，曾多次聯繫聲請人應填妥相關資料，並
    於97年5月26日再次郵寄辦理前置協商申請書，以利協商之
    進行，有萬泰銀行債清客服紀錄1份在卷可稽（見原審卷第
    129-130頁）。是以，最大債權銀行萬泰銀行通知債務人補
    正申請相關文件，係為促成協商方案形成而於適當範圍令債
    務人配合提出，有其必要性，然債務人知悉通知補正之事實
    後，竟無正當理由絲毫不予理會，故意延滯協商程序，自不
    得執此可歸責於己之事由，以脫法方式逕援引本條例第153
    條前段規定主張最大債權銀行逾30日不開始協商，逕向法院
    聲請更生或清算。又觀諸上開協商申請書之內容，雖已勾選
    債權人清冊與財產及收支狀況說明書，惟仍尚未與最大債權
    銀行萬泰銀行完成前置協商程序。抗告人雖謂：依同條例第
    151條第1項規定，協商請求應僅須提出書面並檢附債權人清
    冊，即已達請求最大債權金融機構協商之法定要件云云。然
    該條項固訂明債務人請求協商時應備之法定程式為提出書面
    及債權人清冊，是自不得謂本件債務人於請求協商時不具備
    法定程式，但並不因此表示債務人在合理範圍內無基於誠實
    信用原則善盡促成協商之協力義務，而得故意使本條例第
    153條所訂之法定要件成就。從而，抗告人未盡上開協力義
    務，致未完成前置協商逕向本院聲請更生，難謂有據；抗告
    人之更生聲請，既欠缺前置協商程序，且此欠缺不能補正，
    並無違背法律保留原則。是原審法院駁回抗告人更生之聲請
    ，尚無違誤，抗告意旨猶執前詞，指摘原裁定不當，求予廢
    棄另為裁定，為無理由，應予駁回。
五、據上論結，本件抗告為無理由，依消費者債務清理條例第15
    條、民事訴訟法第495條之1第1項、第449條、第95條、第78
    條，裁定如主文。
中    華    民    國    97    年    12    月    9    日
                  民事第四庭  審判長法    官  周祖民
                                    法    官  鄧德倩
                                    法    官  張瑜鳳
以上正本係照原本作成。
本裁定不得再抗告。
中    華    民    國    97    年    12    月    9    日
                                    書 記 官  戴伯勳


司法院資訊處製作；財團法人民間司法改革基金會備份。
